【裁判字號】    96,家上,14
【裁判日期】    970417
【裁判案由】    離婚等
【裁判全文】
臺灣高等法院花蓮分院民事判決          96年度家上字第14號
上  訴  人
即反訴原告  乙○○
訴訟代理人  林武順律師
被上訴人
即反訴被告  丁○○
訴訟代理人  曾泰源律師
當事人間請求離婚等事件，上訴人對於中華民國96年5月11日臺
灣花蓮地方法院96年度婚字第30號第一審判決提起上訴，本院於
言詞辯論終結，判決如下：
    主  文
上訴駁回。
第二審訴訟費用由上訴人負擔。
反訴被告丁○○應將座落花蓮縣吉安鄉○○段187-4地號土地以
及其上建號628門牌號碼為花蓮縣吉安鄉○里○○街17號之房屋所
有權二分之一移轉登記為反訴原告乙○○所有。
反訴訴訟費用由反訴被告負擔。
    事實以及理由
壹、本訴（離婚以及子女監護訴訟）部分：
一、本件被上訴人即反訴被告 (下稱被上訴人) 起訴主張與上訴
    人即反訴原告 (下稱上訴人) 是夫妻，因為家務瑣事無法協
    調，兩造已經分居達6年餘，請求離婚，原審以兩造分居已
    達6年為理由，判准離婚，並由被上訴人擔任兩造所生之子
    俞柏全之監護人，上訴人以離婚事由是被上訴人所造成，不
    願意離婚為理由提起上訴。本案經本院審理結果，認為原審
    判准離婚並將兩造所生子女俞柏全之權利行使以及義務負擔
    交由被上訴人行使，認事用法均無違誤，上訴人提起上訴，
    為無理由，應予駁回。並引用第一審判決記載之事實以及理
    由如附件，另補充理由如下。
二、本案經兩造同意後由財團法人臺灣兒童暨家庭扶助基金會花
    蓮分事務所派員就兩造婚姻事項進行協商，經過2個月的協
    商後，仍然無法達成共識，有本院公函以及電話紀錄附卷可
    參，更足以認定兩造婚姻已無繼續維持之必要，上訴人之上
    訴自無理由。
貳、反訴（剩餘財產分配請求）部分：
一、上訴人在本院審理期間，反訴請求被上訴人將兩造婚姻關係
    存續中取得如主文所示之不動產所有權2分之1移轉登記為反
    訴原告所有（本院卷頁22），其提起反訴，符合民事訴訟法
    第572條第3項之起訴要件，應予准許，合先敘明。
二、本件原告起訴主張如果兩造經法院判准離婚，原告依照民法
    第1030條之1第1項前段之規定得請求分配剩餘財產，而兩造
    結婚後，在婚姻關係存續中，被告取得如主文所示之不動產
    ，而且別無其他債務，原告自得請求將該剩餘財產平均分配
    ，因而聲明請求被告將系爭房地所有權移轉登記2分之1為原
    告所有。被告則以系爭房地是被告之母親丙○在民國 (下同
     )86 年6月26日以新臺幣 (下同)550 萬元之價格向訴外人
    甲○○○所購買，價金是從被告父親俞明迪領取的退休金以
    及丙○帳戶內的款項支付，丙○為了維繫兩造的婚姻關係，
    將購得之系爭房地贈與給被告，並用被告名義登記，屬於被
    告因贈與所取得之財產，不得列入剩餘財產分配範圍內。因
    而聲明駁回原告之訴。
三、兩造就系爭房地是在兩造婚姻關係存續中所取得均不爭執，
    兩造也不再主張有其他財產或債務應列入計列剩餘財產分配
    之範圍內，而依照民法第1030之1條規定「法定財產制關係
    消滅時，夫或妻現存之婚後財產，扣除婚姻關係存續所負債
    務後，如有剩餘，其雙方剩餘財產之差額，應平均分配。但
    下列財產不在此限：一、因繼承或其他無償取得之財產。..
    . 」，本案被告既然主張系爭房地是因贈與而無償取得，因
    此本案之爭點僅在於該系爭房地是否確實為被告受贈而取得
    。
四、經查：
（一）被告之母親丙○雖然在本院審理中證稱：因為兩造結婚後
      經常吵架，為了讓兩造有1個溫暖的窩，從報紙上看到售
      屋的消息，就自己前往接洽購買，被告完全沒有參與，價
      金也都由伊從帳戶內提領現金後，給付給賣主，當時將房
      地登記在被告名下，就是要贈送給被告等語（本院卷頁17
      1以下），從證人一再強調被告完全沒有參與購屋的證述
      經過觀之，證人所述顯得有些欲蓋彌彰，因為如果被告完
      全不知情也沒有參與，證人如何將不動產交給被告，而且
      購買不動產除了簽訂書面契約之外，還要辦理移轉登記，
      被告豈有可能完全置身事外，更且以被告與原告結婚10餘
      年，僅購得房地1棟情形以觀，被告與證人丙○應屬小康
      家庭，則購置不動產當屬被告的人生重大事項，可能是一
      輩子棲身之所，被告豈有可能不參與表示意見，凡此足見
      證人所述容有可疑之處。
（二）被告雖又提出丙○設於花蓮市第一信用合作社內的帳戶存
      摺資料以證明買賣價金的款項的確是由丙○所支出，其中
      在86年6月14日有1筆轉帳280萬元，86年6月28日提領現金
      22 7萬元，有存摺資料為證（本院卷頁152以下），這些
      提款資料確實與被告所提出的買賣契約日期相近，但這些
      款項的轉帳以及現金提領，並沒有款項流向的證明，只有
      在存摺上用筆註記供作購屋所用等，自難僅憑被告母親在
      存摺上的註記逕行認定款項的確是買賣系爭房地的價金。
      更且被告本身並非沒有工作能力之人，被告雖然也提出存
      摺（本院卷頁44）證明其收入有限，但這也適足以證明被
      告並非沒有收入之人，而被告申報的勞工薪資收入也都在
      1萬5千元左右，在93年更有3萬元的薪資所得，有投保資
      料表附卷可證（本院卷頁157），再加上原告也有正當工
      作，證人丙○也陳稱購屋當時原告擔任證券公司業務員，
      被告則是擔任汽車公司業務員，則以兩造薪資收入，自行
      購入價值550萬元的房地，或者向丙○短暫借款後購入房
      地並非不可能之事，則丙○存摺款項的支出，既無法證明
      是交付購屋款，也無法確認丙○將款項提領之後是否借用
      被告供作購屋之用，此項證據也不足以認定房屋是被告從
      丙○處獲贈無償取得。
（三）更且由被告所提出的買賣契約（本院卷頁134），明確記
      載房地的買受人就是被告，買賣契約書還經過公證，更應
      認定公證書上記載的買受人是真實無誤。尤其被告所提出
      的買賣契約書，買賣價金的記載為116萬元，與被告所主
      張用550萬元所購買，有很大的出入，但被告卻提不出房
      地用550萬元購買的契約書，顯見被告所言的真實性頗有
      可疑。本院依職權傳喚代書戊○○，也僅證稱有見過丙○
      ，但是辦理何事已經忘記了，也因為在學校接小孩而碰過
      原告（本院卷頁173），也都無法明確證明當時買賣契約
      簽訂的過程。至於出賣人何張姝，因待證事項與證人丙
      ○相同，本院認已無再予傳喚之必要。
（四）綜據上述，被告主張系爭房地是受贈所得，但是被告所提
      出的買賣契約書卻是被告為買受人，而被告與原告都有工
      作，按理應有充分的能力購買系爭房地，則被告提出的證
      據既然無法推翻系爭房地是被告本人所購買的事實，則被
      告主張房地是受贈取得即屬無法認定。
五、被告所有的系爭房地既然是在兩造婚姻關係存續中所取得之
    財產，又無證據證明是被告無償取得，揆諸前揭說明，該財
    產即應列入剩餘財產分配，而兩造又別無其他財產或負債，
    則原告依照民法第1030條之1第1項請求平均分配財產，即有
    理由，應予准許。
參、據上論結，本件上訴為無理由，反訴則為有理由，應依民事
    訴訟法第449條第1項、第78條判決如主文。
中    華    民    國    97    年    4     月    17    日
                家事法庭審判長法  官  謝志揚
                              法  官  劉雪惠
                              法  官  賴淳良
以上正本係照原本作成。
如不服本判決，應於收受送達後20日內向本院提出上訴書狀，其
未表明上訴理由者，應於提出上訴後20日內向本院補提理由書狀
(均須按他造當事人之人數附繕本)上訴時應提出委任律師或具有
律師資格之人之委任狀；委任有律師資格者，另應附具律師及格
證書及釋明委任人與受任人有民事訴訟法第466條之1第1項但書
或第2項 (詳附註)所定關係之釋明文書影本。
                              書記官  邱廣譽
中    華    民    國    97    年    4     月    17    日
附註：
民事訴訟法第466條之1(第1項、第2項)：
對於第二審判決上訴，上訴人應委任律師為訴訟代理人。但上訴
人或其法定代理人具有律師資格者，不在此限。
上訴人之配偶、三親等內之血親、二親等內之姻親，或上訴人為
法人、中央或地方機關時，其所屬委任人員具有律師資格並經法
院認為適當者，亦得為第三審訴訟代理人。


司法院資訊處製作；財團法人民間司法改革基金會備份。
